【裁判字號】    95,上訴,348
【裁判日期】    950309
【裁判案由】    違反毒品危害防制條例
【裁判全文】
臺灣高等法院高雄分院刑事判決         95年度上訴字第348號
上  訴  人  臺灣屏東地方法院檢察署檢察官
被      告  甲○○
上列上訴人因被告違反毒品危害防制條例案件，不服臺灣屏東地
方法院94年度訴字第862 號中華民國95年1 月9 日第一審判決（
起訴案號：臺灣屏東地方法院檢察署94年度毒偵字第1673號），
提起上訴，本院判決如下：
    主  文
上訴駁回。
    理  由
一、公訴意旨略以：(一)被告甲○○前因違反麻醉藥品管理條例及
    肅清煙毒條例案件，分別經臺灣屏東地方法院、臺灣高雄地
    方法院判處有期徒刑6 年10月、2 年6 月確定，二罪分別於
    民國82年3 月31日、85年7 月31日縮短刑期假釋出監，嗣於
    87年間，再因違反毒品危害防制條例案件，經臺灣屏東地方
    法院判處有期徒刑1 年確定，上開假釋均經撤銷，並於88年
    12月24日入監執行上開案件及殘刑（起訴書誤載為86年2 月
    18日入監執行），於93年2 月5 日縮刑期滿執行完畢。(二)甲
    ○○曾因施用毒品案件，經法院裁定送觀察、勒戒後，認有
    繼續施用毒品傾向，經法院以87年度毒聲字第437 號裁定令
    入戒治處所施以強制戒治，後經裁定停止強制戒治。復經法
    院以88年毒聲字第1103號裁定撤銷停止強制戒治，於88年5
    月21日再執行強制戒治，於同年12月24日執行完畢釋放。94
    年間，復因施用第一級毒品及第二級毒品案件，經臺灣屏東
    地方法院以94年度訴字第78號刑事判決分別判處有期徒刑1
    年及8 月，並定其應執行有期徒刑1 年6 月，再經本院於94
    年6 月2 日以94年度上訴字第553 號駁回上訴確定。被告曾
    因施用毒品案件，經依台灣屏東地方法院裁定送觀察、勒戒
    後，認有繼續施用毒品之傾向，再依臺灣屏東地方法院裁定
    令入戒治處所施以強制戒治1 年，於強制戒治執行滿3 月後
    ，成效經評定為合格，經臺灣屏東地方法院裁定停止戒治，
    所餘戒治期間付保護管束，惟被告於保護管束期間有違反保
    護管束之重大情節事由，嗣依臺灣屏東地方法院裁定撤銷停
    止強制戒治，並於88年12月24日強制戒治期滿釋放。詎被告
    於強制戒治執行完畢釋放後，5 年內復基於施用第一級毒品
    海洛因之概括犯意，自94年6 月3 日起至同年6 月24日下午
    4 時30分許止，在屏東縣長治鄉繁華村中央電台附近，以針
    筒注射血管之方式，連續施用第一級毒品海洛因多次。另基
    於施用第二級毒品甲基安非他命之概括犯意，自94年6 月3
    日起至同年6 月22日下午4 時許止，在上開處所，將甲基安
    非他命置入吸食器內，以火燒烤後吸食煙霧之方式，連續施
    用第二級毒品甲基安非他命多次。嗣於94年6 月25日上午7
    時30分許，為警在屏東縣長治鄉○○村○○○街19號其住處
    查獲，並扣得被告所有供施用毒品之器具注射針筒1 支、吸
    食器1 組、玻璃器1 只及削尖吸管1 支。因認被告涉犯毒品
    危害防制條例第10條第1 項、第2 項施用第一、二級毒品罪
    嫌云云。
二、按起訴之程序違背規定，應諭知不受理判決，並得不經言詞
    辯論為之，刑事訴訟法第303 條第1 款、第307 條分別定有
    明文。
三、經查：
  (一)按觀察、勒戒或強制戒治執行完畢釋放後，5 年後再犯毒品
    危害防制條例第10條之罪者，應聲請法院裁定，令被告入勒
    戒處所觀察、勒戒，同條例第20條第3 項定有明文。雖毒品
    危害防制條例第20條第3 項之立法理由「觀察、勒戒或強制
    戒治後5 年後再犯者，顯見前所實施之觀察、勒戒或強制戒
    治已足以遮斷其施用毒品之癮，為期自新及協助其斷除毒癮
    ，對此5 年後再犯者爰明定仍適用初犯之規定，先經觀察勒
    戒、強制戒治之程序」之意旨，似以觀察、勒戒或強制戒治
    執行完畢釋放後，5 年內未再犯，5 年後再犯始有同條例第
    1 、2 項之適用。惟毒品危害防制條例所規定觀察、勒戒或
    強制戒治執行完畢之基準點乃係規定訴追條件，係限制拘束
    人民權利，基於罪刑法定原則，其解釋應以文義射程範圍為
    限，而觀察、勒戒及強制戒治係拘束人身自由之保安處分，
    將行為人視為病犯，協助斷除毒癮之性質，與有罪判決及其
    執行，係確定並實現國家刑罰權，對行為人之法益侵害行為
    予以懲罰之性質不同。是前揭毒品危害防制條例所規定之「
    觀察、勒戒或強制戒治執行完畢釋放後，5 年後再犯」之文
    義射程自不及於「觀察、勒戒或強制戒治執行完畢釋放後，
    『逾』5 年後再犯」或「前施用毒品有罪判決執行完畢後」
    。自不得以該條立法理由超越條文之文義解釋。倘觀察、勒
    戒或強制戒治後5 年內再犯，即不得再觀察勒戒，則行為人
    日後均無再觀察、勒戒之機會，縱3 犯距再犯逾5 年以上，
    亦無再受觀察、勒戒之恩典，亦悖情理。且毒品危害防制條
    例制定目的，以施用毒品者具「病患性犯人」除降低施用者
    之法定刑外，並採取觀察、勒戒方式戒除身癮，以強制戒治
    方式戒除其心癮等保安處分措施，如認觀察、勒戒或強制戒
    治執行完畢釋放後，5 年內曾再犯，即永無再受觀察、勒戒
    之恩典，顯有違毒品危害防制條例立法之目的。毒品危害防
    制條例第20條第1 項、第2 項及第23條第2 項，將施用毒品
    者分初犯、5 年內再犯、5 年後再犯，3 種情形，且僅規定
    5 年內再犯檢察官應依法追訴（第23條第2 項），並未規定
    5 年後再犯亦得依法追訴，是5 年後再犯即與上開規定起訴
    要件不合。
  (二)查被告甲○○確有曾因施用毒品案件，經依原審法院裁定送
    觀察、勒戒後，認有繼續施用毒品之傾向，再依原審法院裁
    定令入戒治處所施以強制戒治1 年，於強制戒治執行滿3 月
    後，成效經評定為合格，經原審法院裁定停止戒治，所餘戒
    治期間付保護管束，惟被告於保護管束期間有違反保護管束
    之重大情節事由，嗣依原審法院裁定撤銷停止強制戒治，並
    於88年12月24日強制戒治期滿釋放。又於93年間因施用第一
    級毒品及第二級毒品案件，經原審法院以94年度訴字第78號
    判處應執行有期徒刑1 年6 月，再經本院於94年6 月2 日以
    94 年 度上訴字第553 號駁回上訴確定，有臺灣高等法院被
    告前案紀錄表1 份附卷可稽。再被告於強制戒治執行完畢釋
    放5年 後，復基於施用第一級毒品海洛因之概括犯意，自94
    年6 月3 日起至同年6 月24日下午4 時30分許止，在屏東縣
    長治鄉繁華村中央電台附近，以針筒注射血管之方式，連續
    施用第一級毒品海洛因多次；另基於施用第二級毒品甲基安
    非他命之概括犯意，自94年6 月3 日起至同年6 月22日下午
    4 時許止，在上開處所，將甲基安非他命置入玻璃瓶吸食器
    內，以火燒烤後吸食煙霧之方式，連續施用第二級毒品甲基
    安非他命多次。嗣於94年6 月25日上午7 時30分許，為警在
    屏東縣長治鄉○○村○○○街19號其住處查獲之事實，業據
    被告自白不諱，並有台灣檢驗科技股份有限公司濫用藥物尿
    液檢驗報告1 份附卷足憑，復有扣案之注射針筒1 支、吸食
    器1 組、玻璃器1 只及削尖吸管1 支可資佐證，足認被告之
    自白與事實相符，應堪採信。是被告此次再行施用第一、二
    級毒品行為，既在其強制戒治執行完畢釋放5 年後，揆諸前
    開說明，自有毒品危害防制條例第20條第3 項規定之適用。
    故被告自94年6 月3 日起至同年6 月24日止，連續施用第一
    級毒品海洛因，及自94年6 月3 日起至同年6 月22日止，連
    續施用第二級毒品甲基安非他命之犯行，因未經觀察、勒戒
    程序，自不得以被告曾經法院判刑確定，而補正觀察、勒戒
    程序，遽認被告係於5 年內再犯施用第一、二級毒品。綜上
    所述，公訴人就本件係屬欠缺訴追條件之施用毒品犯行予以
    起訴，該起訴程序顯不合法。
四、原審因而不經言詞辯論，逕為本件公訴不受理之判決，核無
    不合。檢察官上訴意旨，以本件應依法追訴，不得聲請送觀
    察、勒戒云云，指摘原判決不當為無理由，應予駁回，並不
    經言詞辯論為之。
據上論結，應依刑事訴訟法第368 條、第372 條，判決如主文。
中    華    民    國    95    年    3     月    9     日
            刑事第五庭  審判長法  官  曾永宗
                              法  官  陳  箐
                              法  官  任森銓
以上正本證明與原本無異。
施用第一級毒品部分檢察官如不服本判決應於收受本判決後10日
內向本院提出上訴書狀，其未敘述上訴理由者，並得於提起上訴
後10日內向本院補提理由書狀（均須按他造當事人之人數附繕本
）「切勿逕送上級法院」。
被告不得上訴。
中    華    民    國    95    年    3     月    9     日
                              書記官  蘇恒仁


司法院資訊處製作；財團法人民間司法改革基金會備份。
